臺灣基隆地方法院民事判決　九十一年度勞簡上字第三號
　　上　訴　人
　　即被上訴人　甲○○
　　即被上訴人　欣來報關有限公司
　　法定代理人　乙○○
右當事人間給付資遣費事件兩造對於中華民國九十一年四月十七日本院基隆簡易庭九
十一年度基勞簡字第一號第一審判決各自提起上訴，本院第二審合議庭判決如左：
    主      文
原判決關於命上訴人欣來報關有限公司給付超過新台幣壹拾玖萬壹仟貳佰陸拾玖元及
該部分之利息暨假執行之宣告與訴訟費用之裁判均廢棄。
右開廢棄部分，被上訴人甲○○於第一審之訴及假執行之聲請均駁回。
上訴人欣來報關有限公司其餘上訴駁回。
上訴人甲○○上訴駁回。
第一、二審訴訟費用由欣來報關有限公司負擔二十分之十九，餘由甲○○負擔。
    事　　　實
甲、上訴人即甲○○方面：
壹、聲明：原判決不利於上訴人之部分廢棄。
貳、陳述：除與原審判決書所載者相同茲予引用外，補稱：
一、上訴人甲○○原所領取上訴人欣來報關有限公司（下稱欣來公司）給付之資遣費
    新台幣（下同）二十三萬七千四百零一元之明細中，原已包含卡車紅利一萬三千
    二百二十六元，而此卡車紅利係上訴人欣來公司於每年年終時，連同年終獎金一
    併發給員工之紅利，只要當年度至年終時任職公司滿一年者，不論職位高低，均
    發給相同金額之卡車紅利。上訴人甲○○於原審已表明請求卡車紅利一萬三千二
    百二十六元，然原審判決並未將此金額一併列入計算，顯有脫漏，爰請求將上開
    卡車紅利一併列入上訴人欣來公司應給付之總額。
二、上訴人甲○○當初領取上訴人欣來公司所發之資遣費時，並不知依據勞動基準法
    之規定可以領取多少資遣費，其簽發收據僅表示曾收受上訴人欣來公司給付之二
    十三萬七千四百零一元，並不表示已拋棄其餘請求權。
參、證據：援用原審所提出之證物。
乙、上訴人即欣來報關有限公司方面：
壹、聲明：（一）原判決不利於上訴人之部份廢棄。（二）前開廢棄部份，被上訴人
    第一審之訴及假執行之聲請均駁回。
貳、陳述：
一、 上訴人甲○○已合意領取資遣費，不得提起本訴：
（一）按和解有使當事人所拋棄之權利消滅及使當事人取得和解契約所訂的權利之效
      力。又當事人一經和解即應受和解契約之拘束，不得就和解前之法律關係再行
      主張（最高法院十九年上字第一九六四號判例參照）。查勞動基準法關於資遣
      費之規定，固為保護勞工而設，屬強制規定，勞雇雙方依民法第七十一條規定
      ，固不得事先拋棄退休金，資遣費請求權，如事先拋棄，因違反勞動基準法第
      二章及第六章規定，固屬無效，惟勞工之資遣費請求權一旦發生，則為獨立之
      債權，依私法上契約自由之大原則，勞雇雙方自得就此一債權互相讓步，成立
      和解，故資遣費請求權發生後，勞雇雙方以契約約定資遣費者，應受合約拘束
      。
（二）查兩造之僱傭契約於民國（以下同）九十一年一月三十一日而為終止，被上訴
      人並於九十一年二月四日同意領取資遣費二十三萬七千四百元後，不得再為何
      請求，此可參見上訴人甲○○當時所簽署之收據：「茲收到欣來報關有限公司
      現金新台幣二十三萬七千四百零一元整，另私章一顆、保證書一張、勞保卡一
      張無誤。」，載明收受資遣費無誤，該資遣費之金額並為零頭，非為整數，顯
      係經過雙方之計算協議，且載明被上訴人取回私章、保證書、勞保卡等物件，
      顯係有終結雙方權利義務之合意。
（三）據證人周聰正於本院九十一年七月二十三日準備程序中所為之證述，可知：被
      上訴人因未忠誠履行勞務給付之義務，致有諸多違反勞動契約及工作規則情節
      重大之情事發生（尤在原告發生未善盡如期申報責任，致客戶受有損害後，又
      拒絕主管為此所頒布之管理政策），上訴人本得援依勞動基準法第十二第一項
      第三款之規定，不經預告即得將被上訴人解僱，惟念於被上訴人於八十一年二
      月十日起即受僱於上訴人公司，始以協商之方式，除給予相當六個月工資之離
      職金及不休假獎金外，另亦接受被上訴人之要求給予年終獎金及卡車紅利等，
      合計共新台幣二十三萬七千四百零一元整。此勞動契約既經雙方合意終止，且
      此金額又係經雙方再三磋商而予議定，兩造本應受其拘束，自不容任意翻異，
      復為主張。
二、縱認兩造就系爭資遣費之數額，確未達成合意，則原審判決就資遣費之計算亦有
    錯誤，蓋：依據勞動基準法第十七條，資遣費之發給，係以「平均工資」為基準
    ，而「平均工資」中「工資」之定義，勞動基準法第二條第三款：「工資：謂勞
    工因工作而獲得之報酬，包括工資、薪金及按計時、計日、計月、計件以現金或
    實物等方式給付之獎金、津貼及其他任何名義經常性給與均屬之」中所稱之「經
    常性給與」，見諸勞動基準法施行細則第十條第二款、三款：「本法第二條第三
    款所稱之其他任何名義之經常性給與，係指左列各款以外之給與：二、獎金：指
    年終獎金、競賽獎金、研究發明獎金、特殊功績獎金、久任獎金、節約燃料物料
    獎金及其他非經常性獎金。三、春節、端午節、中秋節給與之節金」，其中「年
    終獎金、春節獎金」均被排除在外，不能認屬「經常性給與之工資」。此並可參
    見司法院諸多研究意見，咸揭示「年終獎金」、「春節獎金」不能計入平均工資
    內，並認為擬辦理退休之勞工，於領得獎金之際，即辦理退休，不合公平誠信原
    則，則類推適用之，遭資遣之員工，自亦無請領年終獎金、春節獎金之權利。準
    此，被上訴人請求加發一個月「年終獎金三萬三千五百元」，並不在資遣費得請
    求之列，自屬無據。況被上訴人於「九十一年一月三十一日」即遭資遣，該年度
    全年僅工作「一個月」而已，與原判決所援引之勞動基準法第二十九條：「事業
    單位於營業年度終了結算，如有盈餘，除繳納稅捐、彌補虧損及提列股息、公積
    金外，對於『全年工作』並無過失之勞工，應給予獎金或分配紅利。」與勞工為
    「全年工作且無過失」之要件者，亦有不符。又該獎金性質係為「恩惠性給與」
    ，自不得強制雇主給付之。
參、證據：爰用原審所提出之證物，並請求訊問證人王素珠、周聰正、周素香。
    理　　　由
一、本件上訴人甲○○係主張：其自八十一年二月十日起至九十一年一月三十一日任
    職於上訴人欣來公司，上訴人欣來公司於九十一年一月十五日告知其工作期間至
    九十一年一月三十一日止，上訴人欣來公司應給付其三十日預告工資三萬四千九
    百六十三元、資遣費三十四萬九千六百三十三元、未特別休假之獎金八千一百五
    十八元、九十年度年終獎金三萬三千五百元、卡車紅利一萬三千二百二十六元，
    然僅給付二十三萬七千四百零一元，尚欠其二十萬三千五百四十二元，為此請求
    上訴人欣來公司如數給付及加計自起訴狀繕本送達翌日即九十一年三月八日起至
    清償日止，按週年利率百分之五計算之利息，然原審竟漏未判決上訴人欣來公司
    給付上開卡車紅利一萬三千二百二十六元，顯有違誤，應予廢棄等語。上訴人欣
    來公司則以：兩造係合意終止勞動契約，且已於九十一年二月四日就資遣費之金
    額達成和解，上訴人甲○○既已拋棄其餘之請求，自不得再依據勞動基準法之規
    定請求其他權利。又縱認兩造未就資遣費金額達成和解，原審判決將年終獎金列
    入上訴人欣來公司應給付之金額範圍，亦屬有誤，原審此部分判決應予廢棄等語
    置辯。
二、按當事人主張有利於己之事實，就其事實有舉證之責任，民事訴訟法第二百七十
    七條前段定有明文。次按勞動基準法第十一條第二款規定：「非有左列情形之一
    者，雇主不得預告勞工終止勞動契約：二　虧損或業務緊縮時。」，而雇主依第
    十一規定終止勞動契約者，繼續工作三年以上者，於三十日前預告之；雇主未依
    第一項規定期間預告而終止勞動契約者，應給付預告期間之工資，勞動基準法第
    十六條定有明文。又雇主依第十六條終止勞動契約者，應依左列規定發給勞工資
    遣費：（一）在同一雇主之事業單位繼續工作，每滿一年發給相當於一個月平均
    工資之資遣費；（二）依前款計算之剩餘月數，或工作未滿一年者，以比例計給
    之，未滿一個月者以一個月計，同法第十七條亦有明定。而勞動基準法所稱之「
    工資」，係指勞工因工作而獲得之報酬，包括工資、薪金、獎金、津貼及其他任
    何名義之經常性給與；所謂「平均工資」，係指計算事由發生之當日前六個月內
    所得工資總額除以該期間之總日數所得之金額，此觀同法第二條第三款、第四款
    之規定自明。經查：
（一）上訴人甲○○主張：其自八十一年二月十日起至九十一年一月三十一日止受僱
      於上訴人欣來公司，本薪為三萬三千五百元（含主管加給二千元），欣來公司
      九十年度加發一個月年終獎金，金額以本薪計算。然上訴人欣來公司於九十一
      年一月十五日告知其工作期間至九十一年一月三十一日止，並僅給付其資遣費
      二十三萬七千四百零一元等情，業據上訴人甲○○提出勞工保險卡影本一紙為
      證，且為上訴人欣來公司所不爭執，堪信為真實。上訴人甲○○復主張：九十
      一年一月十五日上訴人欣來公司之經理周聰正係以公司業務緊縮為由而要求其
      離職乙節，雖為上訴人欣來公司所否認，並以：由上訴人甲○○當時所簽署之
      收據，可知系爭勞動契約係經兩造合意終止等語置辯。然上訴人欣來公司要求
      上訴人甲○○離職時，欣來公司經理周聰正係告以公司業務緊縮為離職事由等
      情，業據證人周聰正證述在卷（參本院九十一年七月二十三日訊問筆錄），而
      觀諸上開收據之內容，係記載上訴人甲○○收受收據上所記載之物品及金錢，
      尚無足推認兩造確有合意終止系爭勞動契約之情，故堪認上訴人甲○○主張欣
      來公司係依據勞動基準法第十一條第二款之規定單方終止兩造勞動契約之情，
      應屬真實，上訴人欣來公司上開所辯，自不足採。
（二）查證人即欣來公司協理王素珠、經理周聰正雖均證稱：甲○○當初離職時同意
      領取二十三萬七千四百零一元等語；證人即欣來公司之員工周素香亦稱：其拿
      錢（即上開資遣費）給甲○○時，甲○○對金額沒有意見等語（參本院九十一
      年七月二十三日準備程序筆錄）。然上訴人甲○○則否認當時有拋棄其他請求
      之意，並稱：其當初並不知道可領取多少資遣費等語。據證人周聰正證稱：「
      我是從九十一年一月十六日就開始協商，後來老闆娘同意給六個月，但甲○○
      不同意，我跟她（即甲○○）說年終獎金、卡車紅利、不休假獎金會照給，甲
      ○○才同意，這期間甲○○並沒有要求依據勞基法來辦理。」等語（參上開準
      備程序筆錄），可知兩造協商過程中，上訴人欣來公司並未對上訴人甲○○說
      明依勞動基準法規定之標準所能領取資遣費之金額，是縱使上訴人甲○○當初
      曾同意領取上開金額之資遣費，亦無從推認其曾為拋棄其它依勞動基準法所得
      請求權利之意思表示，況上開收據僅記載：「茲收到欣來報關有限公司現金新
      台幣貳拾參萬柒仟肆佰零壹元整，另私章一顆、保證書一張、勞保卡一張無誤
      。」等內容，並無任何拋棄其餘請求之記載，衡諸常情，若上訴人甲○○確曾
      為拋棄其他請求之表示，上訴人欣來公司豈有不將此對己有利之重要事項載於
      上開收據之理？從而上訴人欣來公司辯稱：上訴人甲○○已為拋棄其餘請求之
      表示等語，亦不足採。
（三）另查，甲○○所領取之二十三萬七千四百零一元中，其中有六個月之以本薪三
      萬一千五百元計算共計十八萬九千元之離職金（相當於資遣費），一個月之以
      本薪三萬一千五百元計算之年終獎金，不休假獎金三千六百七十五元，卡車紅
      利一萬三千二百二十六元，有兩 造提出之計算單及收據可證。
三、關於預告工資、資遺費部分甲○○可得再請求之金額：
    綜上所述，上訴人甲○○既於欣來公司繼續工作九年十一月又十八天，且欣來公
    司並未依法定期間預告即以勞動基準法第十一條第二款之事由終止兩造之勞動契
    約，則依勞動基準法第十六條、第十七條之規定，欣來公司應發給上訴人甲○○
    三十日預告期間之工資及十個月平均工資之資遣費。而依上訴人甲○○所提之薪
    資表所列「加班津貼」及「全勤獎金」，只要符合加班及全勤之情形，即可經常
    領得，已屬經常性之給付，且列入薪資作為其工作之報酬，自不得僅因訂名為「
    加班津貼」及「全勤獎金」而予以剔除在工資之外。本件勞動契約終止前六個月
    即九十年八月至九十一年一月，上訴人甲○○之薪資分別為三萬四千六百二十元
    、三萬三千五百六十元、三萬五千九百四十元、三萬五千三百八十元、三萬四千
    七百二十元、三萬五千四百一十元乙節，為兩造所不爭執，並有上訴人甲○○提
    出之薪資表可稽，則其一個月平均工資應為三萬四千一百七十九元 (（３４６２
    ０＋３３５６０＋３５９４０＋３５８３０＋３４７２０＋３５４１０）元／（
    ３１＋３０＋３１＋３０＋３１＋３１）日X３０＝３４１７９元, 元以下四捨
    五入, 以下同），則上訴人甲○○得請求之三十日預告期間工資及相當於十個月
    平均工資之資遣費，分別為三萬四千一百七十九元、三十四萬一千七百九十元。
    而甲○○所領取之關於資遣費（即兩造所稱之離職金部分），僅有依本薪三萬一
    千五百元計算之六個月之數額，即十八萬九千元，是甲○○關於資遣費及預告工
    資部分，可得再予請求之金額為十八萬六千九百六十九元。
四、關於特別假之不休假工資部分：
    又按勞工在同一雇主或事業單位，繼續工作滿一年以上未滿三年者，每年應給予
    特別休假七日；特別休假因年度終結或終止契約而未休者，其應休未休之日數，
    雇主應發給工資，勞動基準法法第三十八條第一款、同法施行細則第二十四條第
    三款分別定有明文。而上訴人於九十一年度有七天之特別休假未休一事，為兩造
    所不爭執。且欣來公司於原審亦陳稱不休假獎金係折半發給（原審卷第三十頁至
    第三十一頁），則上訴人甲○○依勞動基準法第三十八條第一款請求特別休假之
    工資七千九百七十五元（３４６２０＋３３５６０＋３５９４０＋３５３８０＋
    ３４７２０＋３５４１０）元／（３１＋３０＋３１＋３０＋３１＋３１）日X
    ７＝７９７５元），自屬有據。而此部分甲○○已領取三千六百七十五元，故甲
    ○○可得再請求之特別假之不休假獎金為四千三百元。
五、關於年終獎金部分：
    再按事業單位於營業年度終了結算，如有盈餘；除繳納稅捐、彌補虧損及提列股
    息、公積金外，對於全年工作並無過失之勞工，應給予獎金或分配紅利，此觀勞
    動基準法第二十九條之規定自明。上訴人欣來公司係以：年終獎金為非經常性給
    與，不屬工資之範圍，且年終獎金係恩惠性給與，不得強制雇主給付之等語為辯
    。然查：
（一）我國社會習慣上，雇主在過年前通常都會勞工獎金或紅利，以酬謝勞工一年來
      之辛勞，俗稱「年終獎金」，核其性質與勞動基準法第二十九條所規定營業年
      度終了結算所給予之獎金相符，復參諸七十八年二月二十五日司法院第十四期
      司法業務研究會，就勞動基準法第二十九條所謂「獎金」是否即一般俗稱之「
      年終獎金」一事之討論意見，認為：「年終獎金之發給雖係台灣地區向有之習
      慣，然觀本條有關要件規定，及其與分配紅利併供選擇之情形，應認本條所謂
      『獎金』非必指『年終獎金』。」等語之反面解釋，可知雇主於年度終了所發
      予之年終獎金，應屬勞動基準法第二十九條所稱之獎金之一種，自屬無疑。
（二）而欣來公司於九十年度終了時，發給員工一個月底薪之年終獎金，此經被告於
      原審陳明在卷（原審卷第三十頁），欣來公司於終止與甲○○之勞動契約時，
      亦與甲○○達成給付甲○○以本薪三萬一千五百元計算之一個月薪資年終獎金
      之合意，並已給付，此據兩造陳明在卷，並有兩造於原審提出之甲○○離職時
      領取金額之計算單一件可證。此項年終獎金之給付屬欣來公司終止與甲○○勞
      動契約時雙方合意之事項，與資遺費之計算無關，而欣來公司係於九十一年一
      月始與甲○○終止勞動契約，甲○○當然得受領此項其已履行勞動契約之九十
      年度之年終獎金，甲○○受領此項給付非無法律上之原因。然而年終獎金之給
      與，係視雇主之盈餘狀況而定，尚無一定之給付標準，本件欣來公司已依該公
      司之往例給付其他員工年終獎金之標準（一個月底薪）給付甲○○，甲○○自
      不得再依平均工資之標準，再請求其差額。
六、關於卡車紅利部分：
    按訴訟標的之一部有脫漏，係指裁判主文既未就當事人請求之法律關係有所裁判
    ，於理由復不予論述，完全忽略該部分為訴訟標的之法律關係之主張而言。又判
    決理由中所表示之意思，於判決主文中漏未表示，固屬顯然錯誤，然若主文已諭
    知裁判之意旨，僅未於理由中論述，則仍為判決不備理由，而非補充判決之問題
    （最高法院八十二年台聲字第六四四號判決要旨參照）。
（一）觀諸原審判決主文第一項係諭知「被告應給付原告新台幣壹拾玖萬參仟貳佰陸
      拾玖元」，並參其「理由要領四」記載「本件原告請求被告給付資遣費三十四
      萬一千七百九十元、預告工資三萬四千一百七十九元、特別休假未休之獎金七
      千九百七十五元、年終獎金三萬三千五百元，合計四十一萬七千四百四十四元
      ，扣除被告已給付之二十二萬四千一百七十五元（此項合除金額係就甲○○已
      取本件資遣費、預告工資、不休假工資、年終獎金之計算，未計入卡車紅利之
      金額），被告尚應給付十九萬三千二百六十九元」等語，可知上訴人甲○○就
      卡車紅利部分之請求，並未予駁回，其於理由、主文內所准許之金額，若計入
      以三萬三千五百元計算之年終獎金與甲○○已領之年終獎金三萬一千五百元之
      二千元差額，與原審所准許之金額相符（即原審准許之十九萬三千二百六十九
      元，扣除二千元後，正好是原審所准許之資遣費、預告工資、特別休假不休假
      工資、卡車紅利等四項總和與甲○○已受領金額之差額），自顯係諭知准許上
      訴人甲○○「卡車紅利」請求之意旨，揆諸上開說明，縱其判決理由中漏未載
      明准許之理由，應屬判決不備理由，而非訴訟標的之脫漏，合先敘明。
（二）又所謂「卡車紅利」，係指欣來公司幫客戶叫車，卡車公司因而給予給欣來公
      司之佣金乙節，為上訴人欣來公司供承在卷，上訴人甲○○對此亦不爭執。故
      「卡車紅利」之有無既繫於卡車公司之酬給與否，且卡車公司酬給之對象為欣
      來公司並非員工個人，衡其性質，應屬非經常性之給與，且縱使欣來公司將部
      分金額發予員工，亦應認屬恩惠性之給與，而不具勞務間之對價關係，故當非
      勞動基準法所規定之工資，不得據為計算資遣費之計算標準。惟欣來公司於終
      止與甲○○間之勞動契約時，已與甲○○達成合意，依往例給付甲○○卡車紅
      利一萬三千二百二十六元，並已給付，此部分雖與資遣費之計算無關，但甲○
      ○受領此項給付尚非無法律上之原因。甲○○將之計入其資遣費之請求雖屬無
      據，但原審判決雖漏未說明此部份判決之理由，但於計算甲○○所得請求之資
      遺費總額時，並未再予加計，故甲○○所得再請求之資遺費、預告工資之總額
      （即三萬四千一百七十九元乘以十一，再減已領之六個月底計算之金額十八萬
      九千元等於十八萬六千九百六十九元）、特別休假之不休假工資（即七千九百
      七十五元減已領之三千顥百七十五元等於四千三百元），其結果並無二致，故
      上訴人甲○○所主張之年終獎金應以平均工資計算為無理由外，原審准許金額
      部分，仍應予維持。
七、綜上所述，上訴人甲○○因本次資遺所得請求上訴人欣來公司給付，計為預告工
    資三萬四千一百七十九元、相當於十個月工資之資遣費三十四萬一千七百九十元
    、特別休假不休假工資七千九百七十五元（至於年終獎金三萬三千五百元、卡車
    紅利等係屬兩造另行合意之事項，與本件資遣費之計算無關，甲○○受領此兩項
    給付亦有法律上之原因），合計三十八萬三千九百四十四元, 扣除上訴人欣來公
    司已給付之十八萬九千元（六個月離職金）及特別假之不休假工資三千六百七十
    五元，，訴人欣來公司尚應給付上訴人甲○○十九萬一千二百六十九元。從而，
    上訴人甲○○依據前揭勞動基準法之規定請求上訴人欣來公司給付此部分金額及
    自起訴狀繕本送達翌日即九十一年三月八日起至清償日止，按週年利率百分之五
    計算之利息，為有理由，應予准許，逾此範圍之請求，為無理由，不應准許。原
    審判決就超過上開應准許部分為上訴人甲○○勝訴之判決，於法自有未合，上訴
    人欣來公司於此部分之上訴理由雖有不當，然此部份之原審判決既有違誤，其上
    訴意旨就此指摘原判決不當，求予廢棄改判，為有理由。爰由本院予以廢棄改判
    。又原審就上開應准許部分及逾上開應准許部分之請求（扣除前揭本院廢棄之部
    分），為上訴人甲○○一部勝訴，一部敗訴之判決，並無不合，上訴人欣來公司
    及甲○○分別就此指摘原判決不當，聲明廢棄，均為無理由，上訴均應駁回，
八、兩造其餘攻擊或防禦方法，於本件判決結果不生影響，爰不一一論述, 附此敘明
    。
九、據上論結：本件上訴為一部有理由、一部無理由，依民事訴訟法第四百三十六條
    之一第三項、第四百四十九條第一項、第四百五十條、第七十九條但書，判決如
    主文。
中　　　華　　　民　　　國　　　九十一　　年　　　九　　月　　十八　　　日
~B臺灣基隆地方法院民事庭
~B審判長法　官　李木貴
~B　　　法　官　王美婷
~B　　　法　官　蔡聰明
右正本證明與原本無異
如對本判決上訴，須於判決送達後二十日內向本院提出上訴狀，同時表明上訴理由；
如已於本判決宣示後送達前提起上訴者，應於判決送達後十日內補具上訴理由（均須
按他造當事人之人數附繕本）。
中　　　華　　　民　　　國　　九十一　　年　　　九　　　月　　 十八 　　日
~B　　　法院書記官　韓經綸
